【裁判字號】    94,選訴,7
【裁判日期】    950215
【裁判案由】    選罷法等
【裁判全文】
臺灣花蓮地方法院刑事判決               94年度選訴字第7號
公  訴  人  臺灣花蓮地方法院檢察署檢察官
被      告  壬○○
            辛○○
前列二人共同
選任辯護人  曾泰源律師
被      告  戊○○
            庚○○
上列被告等因違反公職人員選舉罷免法等案件，經檢察官提起公
訴（94年度選偵字第6 號）及追加起訴（94年度選偵字第40號；
被告庚○○部分），本院判決如下：
    主  文
壬○○共同連續對於有投票權之人，交付賄賂，而約其投票權為
一定之行使，處有期徒刑陸月，如易科罰金，以佰元折算壹日
，褫奪公權參年。
戊○○有投票權之人，收受賄賂，而許以其投票權為一定之行使
，處有期徒刑肆月，如易科罰金，以佰元折算壹日，褫奪公權
參年。未扣案之賄款新台幣壹仟元沒收。
辛○○、庚○○均無罪。
    事  實
一、壬○○係花蓮縣第16屆縣議員候選人辛○○之妻，為圖能使
    辛○○順利當選，竟不思以正當合法方法競選，其基於對有
    投票權之人，交付賄賂，而約定其投票權為一定行使之概括
    犯意聯絡，夥同同有概括犯意聯絡之丙○○及有犯意聯絡之
    丁○○（渠等所涉罪嫌，另案審理中），於民國94年10月23
    日下午6 時許，利用辛○○在花蓮縣秀林鄉佳民村佳民48之
    2 號之花蓮縣秀林鄉佳民村活動中心及村辦公室召開參選說
    明會，向佳民村村民訴說其擔任秀林鄉鄉長8 年任期期間政
    績的機會，由壬○○將新台幣（下同）2 萬元之賄款交付予
    丙○○，並託丙○○發送予與會具有投票權之村民而約定為
    投票權之一定行使。嗣於會議結束後，丙○○即依指示，在
    活動中心門口，連續發送每人1000元之現金，給與會具有投
    票權之選民丑○○、癸○○、戊○○、子○○、甲○○等多
    人（丑○○等人所涉罪嫌，另案審理），並以「請支持辛○○。」、「多幫忙，以後還有更多。」等語，約定投票權圈
    選縣議員候選人辛○○之一定之行使，而丑○○等人均明知
    前述所收受款項，係為對有投票權人交付之賄賂，竟仍予以
    收受。另由同有犯意聯絡之丁○○，於同日20時許，在村辦
    公室門口前，自丙○○所交付之1000元賄款，將該1000元代
    為轉發送予與會具有投票權之選民乙○○，並請乙○○投票
    支持議員候選人辛○○為一定之行使，而乙○○明知前述所
    收受款項，係為對有投票權人交付之賄賂，竟仍予以收受。
    嗣為警循線查獲。
二、案經花蓮縣警察局新城分局報請及法務部調查局花蓮縣調查
    站移送台灣花蓮地方法院檢察署檢察官偵查起訴及追加起訴
    。
    理  由
壹、有罪部分：
一、上開事實，業據被告壬○○於本院審理時自白不諱，核與證
    人丙○○、丑○○、癸○○、子○○、甲○○、丁○○及乙○○、即丙○○之妻林金花等人於警詢中、偵查時及本院審
    理之證詞相符，並有佳民村94年運動會計劃書1 份及扣案之
    賄款共計6000元在卷可佐，被告壬○○之自白與事實相符。
二、又訊之被告戊○○矢口否認有何投票受賄之犯行，辯稱：伊
    當天酒醉即先行離開，並沒有看到丙○○在發錢，後來，警
    察到伊家中搜索時也沒有搜到錢。伊當初所以會在警詢時坦
    承有拿到錢，是因為伊認為伊不承認警察就不會放伊回去，
    所以才會那樣說云云，惟查：
（一）被告戊○○於94年10月24日20時25分許至21時05分許，在
      花蓮縣警察局新城分局偵查隊初次應訊時，即供稱：伊當
      時酒醉，伊在現場有罵湯博勝、游秀珠2 名代表沒有對佳
      民村有所貢獻，約10分鐘後伊就離開會場，不知道會後有
      無他人收到賄款，也不知道丙○○有發放1000 元 賄款給
      村民的事等語（見94年度選偵字第6 號偵查卷第59頁），
      被告戊○○在長達近1 小時的應訊時間裡，均未提及自己
      有收受賄款或知悉丙○○有發放賄款給村民之事，由此可
      見被告戊○○當時應訊時，應係處在自由意思的狀態下所
      為的陳述，亦未見有何遭受到警方不當詢問或施予不正誘
      導或其他不法的手段的情形，因此，其之警詢筆錄應認具
      有證據能力，合先敘明。
（二）又查，被告戊○○於94年10月24日22時25分許，在第 2次
      警訊時即供稱：第1 次的筆錄有部份事實須補述後，即供
      稱收賄情形為：「我記得在酒醉離開活動中心，徒步至門
      外馬路上時，前村長丙○○有將新台幣1000元塞到我上衣
      之右口袋內。」、「當時我由活動中心走到馬路上時，前
      村長丙○○由我後方靠進我右側，他以右手將10 00 元塞
      給我後，告訴我不要講出去，之後我就前往佳民釣蝦場參
      加聚餐。」等語（見同上偵查卷第92頁），稽上所述，被
      告戊○○對於丙○○是如何給錢的經過情形，均能詳細陳
      明，若非事實，諸難令人想像其在短短的時間內，如何能
      夠憑空杜撰出如此詳盡的情節，並且，嗣被告戊○○隨後
      於94年10月24日下午11時07分許，在偵訊時，亦再度向檢
      察官供陳：「我有參加說明會，我從活動中心走到馬路時
      ，丙○○塞東西給我，並要我不要張揚，但我不知道是錢
      。」、「丙○○給我的東西幾乎沒有重量，也非方盒類之
      物，他塞一樣東西到我的上衣口袋。」（見同上偵查卷第
      93 至94 頁），是被告戊○○不僅再度坦承有收到物品，
      尤有甚者，更能描述出該物件的輕重及形式，更可佐證其
      自白非虛，當非是其於本院中所辯稱之是酒醉或是懼怕員
      警而杜撰案情云云，所能釋疑，更何況，證人丙○○於偵
      查中即已自承：戊○○是伊當面拿給的（指1000元），並
      非係塞給他等語（見偵查卷第132 頁），二人對於有交付
      及收賄金錢之主要爭點事實，並無二致，互核相符，堪可
      採信。至於證人丙○○事後於本院作證時，推稱：當時戊○○喝酒醉已先行離去，伊並沒有給他錢，也不知道戊○○為何會承認有拿錢云云，顯與事實不符，當屬事後迴護
      被告戊○○之詞，委不足採。而證人丙○○既利用前開時
      間及地點為辛○○拉票，隨即私下給現金1000元予具有投
      票權之被告戊○○，堪認其係以該金錢作為約定對方需將
      選票投給辛○○之賄賂無誤。
三、綜上所述，被告戊○○之辯解，不足採據，被告壬○○及戊○○之犯行均堪以認定，應予依法論科。
四、查公職人員選舉罷免法第90條之 1之修正條文，已於94年11
    月30日經總統公布，於同年12月 2日生效施行，經比較新舊
    法之刑度，以舊法較有利於行為人，故核被告壬○○所為，
    係違反修正前公職人員選舉罷免法第90條之1第1項之投票行
    賄罪；被告戊○○所為，係犯刑法第143條第1項之有投票權
    人收受賄賂罪。又被告壬○○與丙○○、丁○○彼此之間，
    就向上開買票之犯行，有犯意之聯絡及行為之分擔，應論以
    共同正犯（但並未與被告庚○○共同犯下前開犯行），且丙○○行賄之對象應再包含乙○○（理由均詳如下述），公訴
    人予以誤認，尚有未洽，併此敘明。被告壬○○透過丙○○
    、丁○○向不同特定的投票權人買票行為之時間緊接，所犯
    罪名相同，且係基於概括犯意為之，應以連續犯論處，並加
    重其刑。被告壬○○於審判中亦已自白犯罪，應依公職人員
    選舉罷免法第97條之2第1項之規定，減輕其刑，並先加後減
    之。被告戊○○於偵查中自白犯行，應依公職人員選舉罷免
    法第90條之1第5項之規定，減輕其刑。爰審酌被告壬○○為
    使其夫辛○○順利當選，出資買票，而被告戊○○竟仍收受
    賄款，渠等企圖影響選舉結果，所為妨害民主政治之發展甚
    鉅，嚴重敗壞選舉風氣，惟念被告戊○○犯後在警詢及偵查
    中已知坦承犯行，態度尚佳，但事後於本院時狡飾前詞，不
    見悔意，及被告壬○○於本院審理時始坦承犯行，渠等其教
    育程度、與候選人之關係、本次行賄及收受賄款金額非鉅等
    一切情狀，各量處如主文所示之刑，並各諭知易科罰金之折
    算標準；被告壬○○及戊○○二人並依公職人員選舉罷免法
    第98條第3項之規定，併予宣告褫奪公權3年，以資懲儆。末
    查，被告戊○○所收受之賄款1000元，雖未扣案，然既經其
    收受且尚未繳還，自應依刑法第143條第2項之規定，併予宣
    告沒收，附此敘明。至於其餘被告辛○○遭扣案之現金 4萬
    7600元、剪報20張、筆記簿 5本、電話聯絡名冊2張、名冊9
    本、電訪簿2本、茶葉（半斤裝）7瓶、提款卡2張、存摺9本
    ；林智勇遭查扣之粉紅色簽單13張、黃色帳單20張等物，查
    該等文件僅係供被告辛○○安排或登錄助選行程或居家用品
    所用，或為林智勇之物品均與本件犯罪並無關連，自無庸宣
    告沒收，附予敘明。末查，扣案之6000元，係同案被告丁○○、丑○○、癸○○、子○○、甲○○、乙○○收受之賄款
    所主動繳回之款項（每人各1000元），本院將另於其等所犯
    行賄罪之判決中宣告沒收，本件自無庸重複宣告沒收，附此
    敘明。
貳、無罪部分：
一、公訴及追加起訴意旨另略以：被告辛○○夥同被告壬○○、
    丙○○、丁○○及花蓮縣秀林鄉佳民村村長之被告庚○○等
    人，於前開時間及地點，連續發送每人1000元之現金，給與
    會具有投票權之選民丑○○、癸○○、戊○○、子○○、甲○○等人。另由被告庚○○於94年10月23日下午6 時，在上
    開村辦公室，並發送1000元之現金，給與會具有投票權之選
    民甲○○，並以「支持辛○○」等語，約定投票權為圈選被
    告辛○○之一定之行使。因認被告辛○○及庚○○此部分行
    為亦同涉有違反公職人員選舉罷免法第90條之1 第1 項之罪
    嫌。然查：
（一）按犯罪事實應依證據認定之，無證據不得認定其犯罪事實
      。又不能證明被告犯罪者，應諭知無罪之判決，刑事訴訟
      法第154 條、第301 條第1 項分別定有明文。再所謂認定
      犯罪事實之證據，係指足以認定被告確有犯罪行為之積極
      證據而言，苟未能發現相當證據，或證據不足為不利於被
      告事實之認定時，即應為有利於被告之認定，更不必有何
      有利之證據，亦不能以推測或擬制之方法，以為裁判基礎
      （最高法院29年上字第3105號、40年台上字第86號、56年
      年度台上字第807號判例意旨參照）。
（二）本件公訴人認被告辛○○及庚○○涉有此部分犯行，無非
      係以被告壬○○自承有拿支付上開2 萬元之買票錢，及證
      人丙○○、丑○○、癸○○、子○○、甲○○、丁○○、
      乙○○、林金花及戊○○等人之證詞為其所憑之論據。訊
      據被告辛○○固不否認有召開上開參選說明會，惟堅決否
      認此部分行為有何違反前開法條之罪嫌，辯稱：渠等並不
      知悉其妻壬○○要拿錢買票等語；被告庚○○則辯稱：實
      際上向甲○○買票的人是丙○○，而不是伊，甲○○的指
      證有所錯誤等語。經查：
１、上開被告壬○○及證人丙○○、丑○○、癸○○、子○○、
    甲○○、丁○○及乙○○、林金花及戊○○等人之證詞，僅
    能證明被告壬○○有出面透過丙○○、丁○○等人向佳民村
    村民買票行為而已，並不足以據此即推認被告壬○○買票的
    犯行，被告辛○○於事先有所謀議或者行為有所分擔。復查
    ，而被告壬○○在本院審理庭即以證人身分作證稱：將2 萬
    元交給丙○○買票是其個人的意思，辛○○並不知情等語（
    見本院卷第138 頁)， 而證人丙○○於本院時作證亦為同樣
    的證述稱：辛○○在說明會時，只有作施政8 年來的政績說
    明，並沒有說他要參選的事情，也並沒有告訴伊，有關壬○○給的錢是要用來買票，而伊發錢時，壬○○及辛○○也都
    不在現場等語（見本院卷第127 至128 頁）。此外，其餘諸
    如證人丑○○於偵查或警詢中證稱：在丙○○給伊錢時，辛○○在之前即已離開了等語（見偵查卷第41頁），以及證人
    癸○○、子○○、丁○○、甲○○等人不論是在警詢中或偵
    查過程中亦均未提及證述到被告辛○○有何買票的言語，或
    知悉被告壬○○買票的行為，從而，本院自無從僅以被告辛○○有召開參選會，並且其為縣議員之候選人以及與被告壬○○的夫妻關係，即以推測之方式，推論其有與被告壬○○
    等有賄選之犯意聯絡。
２、另查，證人甲○○固於警詢及偵查均指證給其買票錢的人是
    庚○○云云，但其於本院作證時則翻異其詞，改稱：給錢的
    人是丙○○，而不是庚○○等語（本院卷第134 至135 頁）
    ，是證人甲○○的前後證詞不一，顯見該證言具有相當之瑕
    疵，可信度甚低，本院自不得逕持該有瑕疵之指證，即率採
    據為對被告庚○○為不利之認定。然參之證人丙○○於偵查
    時即亦自承：「（檢察官問：提示丁○○、丑○○、子○○
    、戊○○、癸○○、【甲○○】等人警訊及偵查筆錄，你有
    無給他們錢？）我都有給他們錢。（即亦坦承有給甲○○10
    00元）（見94年度選偵字第6號卷第132頁），而丙○○於本
    院作證時，亦再度坦承實際上給錢買票的人是其本人（見本
    院卷第 129頁），足見其所述，前後並無不一致的情形，當
    非屬臨訟時想要迴護被告庚○○得能脫免刑罰，而自攬罪責
    之可能，況且，再參諸證人癸○○於警詢時即證稱：「（警
    方問：有哪些村民有收到【丙○○】發放的賄款新台幣1000
    元？）我有當場看到丁○○、【甲○○】、林澤軒、郭蓮湖
    、林秀蘭、乙○○、吳正光、戊○○等人有收到賄款等語（
    見上開偵查卷第68頁），益徵證人甲○○在警偵訊的指認當
    有所誤認，是其所言，並不足據採認為對被告庚○○不利之
    積極事證，可見被告庚○○辯稱其沒有買票乙節，係屬信而
    可徵。
３、此外，本院復查無其他積極證據足資認定被告辛○○及庚○○確有涉犯公訴人所指之上開法條，揆諸上揭說明，本院自
    應對之為有利之事實認定，亦即認定其並無買票行賄之犯行
    。揆諸前揭說明，爰為被告辛○○及庚○○2 人均無罪之諭
    知。
二、本件其餘被告丙○○、丁○○、丑○○、癸○○、子○○、
    甲○○、乙○○等人所涉罪嫌，另案審結，附此敘明。
據上論斷，應依刑事訴訟法第299條第1項前段、第301條第1項前
段，修正前公職人員選舉罷免法第90條之1第1項、第3項、第5項
、第97條之2第1項、第98條第3項，刑法第2條第 1項但書、第11
條前段、第28條、第56條、第143條第1項、第2項、第41條第1項
前段、第37條第2項、第3項，罰金罰鍰提高標準條例第 1條前段
、第2條，判決如主文。
本案經檢察官己○○到庭執行職務。
中    華    民    國    95    年    2     月    15    日
                        臺灣花蓮地方法院刑事第二庭
                            審判長法官  李  豫  雙
                                  法官  林  韋  岑
                                  法官  俞  秀  美
上列正本證明與原本無異。
如對本判決不服，應於送達後10日內，向本院提出上訴狀。（應
抄附繕本）
                                書記官
中    華    民    國    95    年    2     月    16    日
附錄本判決論罪科刑之法律條文：
修正前公職人員選舉罷免法第90條之1：
對於有投票權之人，行求期約或交付賄賂或其他不正利益，而約
其不行使投票權或為一定之行使者，處五年以下有期徒刑，得併
科新台幣四十萬元以上四百萬元以下罰金。
預備犯前項之罪者，處一年以下有期徒刑。
預備或用以行求期約或交付之賄賂，不問屬於犯人與否，沒收之
。
犯第一項或第二項之罪，於犯罪後六個月內自首者，減輕或免除
其刑；因而查獲候選人為共犯者免除其刑。
犯第一項或第二項之罪，在偵查中自白者，減輕其刑；因而查獲
候選人為共犯者，減輕或免除其刑。
公職人員選舉罷免法第97條之2第1項：
犯第八十九條第二項之罪或刑法第一百四十三條第一項之罪，於
犯罪後三個月內自首者，免除其刑；逾三個月者，減輕或免除其
刑；在偵查或審判中自白者，減輕其刑。
公職人員選舉罷免法第98條第3項：
犯本章之罪或刑法分則第六章之妨害投票罪，宣告有期徒刑以上
之刑者，並宣告褫奪公權。
中華民國刑法第143條：
有投票權之人，要求、期約或收受賄賂或其他不正當利益，而許
以不行使其投票權或為一定之行使者，處三年以下有期徒刑，得
併科五千元以下罰金。
犯前項之罪者，所收受之賄賂沒收之。如全部或一部不能沒收時
，追徵其價額。


司法院資訊處製作；財團法人民間司法改革基金會備份。
